臺灣雲林地方法院刑事判決　　　　　　 100年度交易字第56號
公　訴　人　臺灣雲林地方法院檢察署檢察官
被　　　告　張明昌
上列被告因過失傷害案件，經檢察官提起公訴（99年度偵字第47
97號），本院判決如下：
    主  文
張明昌無罪。
    理  由
一、公訴意旨略以：被告張明昌於民國99年1 月30日夜間，駕駛
    車號8433-TL （起訴書誤繕為8443-TL ，逕予更正）號自用
    小貨車，沿雲林縣斗南鎮○○路○ 段內側車道由北往南方向
    行駛，於同日晚上9 時50分許，途經該路段與南昌路交叉路
    口前時，本應注意汽車駕駛人行駛時應注意車前狀況，並隨
    時採取必要之安全措施，而依當時情形並無不能注意之情事
    ，竟疏未注意同向在右前方由李淑惠（由檢察官另為不起訴
    處分確定）所騎乘後載告訴人邱金河車號EZM-211 號之機車
    已自雲林縣斗南鎮○○路○ 段直接左轉南昌路，因而不慎自
    後撞擊李淑惠所騎乘之上揭機車，致李淑惠及其附載之乘客
    邱金河人車倒地，李淑惠因此受有手腳擦傷之傷害（未據李
    淑惠提出告訴），邱金河因此受有頭部外傷併硬膜下出血、
    前額葉挫傷性出血、蜘蛛膜下腔出血及硬膜下積水等傷害，
    因認被告涉犯刑法第284 條第1 項前段之過失傷害罪嫌。
二、按犯罪事實應依證據認定之，無證據不得認定犯罪事實；不
    能證明被告犯罪者，應諭知無罪之判決，刑事訴訟法第154
    條第2 項、第301 條第1 項分別定有明文。又刑事訴訟法第
    161 條第1 項規定：「檢察官就被告犯罪事實，應負舉證責
    任，並指出證明之方法。」準此，檢察官對於起訴之犯罪事
    實，應負提出證據及說服之實質舉證責任。倘其所提出之證
    據，不足為被告有罪之積極證明，或其指出證明之方法，無
    法說服法院以形成被告有罪之心證者，應貫徹無罪推定原則
    （刑事妥速審判法第6 條規定暨最高法院92年臺上字第128
    號判例意旨參照）。
三、公訴意旨認被告張明昌犯刑法第284 條第1 項前段之過失傷
    害罪，係以下述證據為論據：(一)告訴人邱金河之指訴。(二)道
    路交通事故調查報告表(一)(二)、道路交通事故現場圖、現場照
    片。(三)診斷證明書。(四)證人李淑惠於偵查中之證述。
四、訊據被告固坦承有於如起訴書所載之時、地駕駛車號8433-T
    L 號自用小貨車與李淑惠所騎乘後載邱金河之車號EZM-211
    號之機車發生碰撞，碰撞位置為上開自用小貨車之右邊側面
    保險桿及上開機車左側腳踏板，邱金河並因此次車禍受有如
    起訴書所載之傷勢。惟堅詞否認有何過失傷害之犯行，辯稱
    ：被告駕車行駛於內車道且未超速，於發生碰撞前，有看慢
    車道，但並未看到李淑惠騎乘之機車，另若李淑惠有向左及
    左後方觀看一定會看見被告所駕駛的車輛；且該處有機車兩
    段式左轉限制，李淑惠未依規定兩段式左轉，李淑惠騎乘機
    車行進至撞擊點不到5 公尺的距離，依其自述車速20公里，
    則由機車專用道中線至撞擊點所需時間僅1 秒鐘，1 秒鐘內
    所發生之事，實非被告所能注意及反應，另邱金河當時未戴
    安全帽，李淑惠亦測出有酒精反應，故實應由邱金河與李淑
    惠共負民、刑事訴訟費用，末者，被告願盡道義責任與邱金
    河和解，但邱金河推卻不出席亦未請假毫無誠意等語。
五、本院之判斷：
  (一)證據能力部分：
  1.被告以外之人於審判外之言詞或書面陳述，除法律有規定者
    外，不得作為證據；被告以外之人於偵查中向檢察官所為陳
    述，除顯有不可信之情況者外，得為證據；被告以外之人於
    審判外陳述，雖不符刑事訴訟法第159條之1至之4之規定，
    而經當事人於審判程序同意作為證據，法院審酌該言詞陳述
    或書面陳述作成時情況，認為適當者，亦得為證據。刑事訴
    訟法第159 條第1 項、第159 條之1 第2 項、第159 條之5
    第1 項分別定有明文。又檢察官在偵查中對被告以外之人所
    為之偵查筆錄，性質上屬傳聞證據，惟刑事訴訟法規定檢察
    官代表國家偵查犯罪、實施公訴，依法其有訊問被告、證人
    及鑑定人之權，證人、鑑定人並須具結，而實務運作時，檢
    察官於偵查中向被告以外之人所取得之陳述，原則上均能遵
    守法律規定，不致違法取供，其可信度極高，故被告以外之
    人前於偵查中已具結而為證述，除反對該項供述得具有證據
    能力之一方，已釋明「顯有不可信之情況」之理由外，不宜
    遽指該證人於偵查中之陳述不具證據能力。此外，「刑事訴
    訟法第158 條之3 規定：『證人、鑑定人依法應具結而未具
    結者，其證言或鑑定意見，不得作為證據』，所謂『依法應
    具結而未具結者』，係指檢察官或法官依刑事訴訟法第175
    條之規定，以證人身分傳喚被告以外之人（證人、告發人、
    告訴人、被害人、共犯或共同被告）到庭作證，或雖非以證
    人身分傳喚到庭，而於訊問調查過程中，轉換為證人身分為
    調查時，此時渠等供述之身分為證人，則檢察官、法官自應
    依本法第186 條等有關具結之規定，命證人供前或供後具結
    ，其陳述始符合第158 條之3 之規定，而有證據能力。若檢
    察官非以證人身分傳喚而以共犯、共同被告身分傳喚到庭為
    訊問時，其身分既非證人，即與『依法應具結』之要件不合
    ，縱未命其具結，純屬檢察官調查證據職權之適法行使，當
    無違法可言。而前揭不論在檢察官或他案在法官面前作成未
    經具結之陳述筆錄，係屬被告以外之人向檢察官或於審判外
    向法官所為之陳述，本質上屬於傳聞證據，基於保障被告在
    憲法上之基本訴訟權，除該被告以外之人死亡、身心障礙致
    記憶喪失或無法陳述、滯留國外或所在不明而無法傳喚或傳
    喚不到、或到庭後拒絕陳述等情形外，如已經法院傳喚到庭
    具結而為陳述，並經被告之反對詰問，前揭非以證人身分而
    在檢察官、法官面前未經具結之陳述筆錄，除顯有不可信之
    情況者外，依刑事訴訟法第159 條之1 第1 項、第2 項，仍
    非不得為證據，惟應於判決內敘明其符合傳聞證據例外之理
    由。不能因陳述人未經具結，即一律適用本法第158 條之3
    之規定，排除其證據能力。」（最高法院99年度臺上字第99
    4 號判決意旨參照）。
  2.經查，證人李淑惠於99年10月21日、100年1月11日檢察官偵
    訊時，係以被告身分應訊，依上開最高法院見解，檢察官未
    命其具結，純屬檢察官調查證據職權之適法行使，並無違法
    。而100年2月22日於檢察官偵訊時，檢察官係以證人身分傳
    訊李淑惠，當次偵訊並命李淑惠以證人身分具結後證述，有
    證人結文附卷可稽（見99年度偵字第4797號偵卷第66頁），
    被告亦未提及檢察官在訊問時有不法取供之情形，亦未釋明
    上開證人之證述有何顯不可信之情況，依上開規定，證人李
    淑惠在檢察官面前之證述筆錄，自得作為本案證據使用。
  3.李淑惠、告訴人邱金河之警詢筆錄、道路交通事故調查報告
    表(一)(二)、道路交通事故現場圖、診斷證明書，均為被告張明
    昌以外之人於審判外之陳述，原則上亦不得作為證據使用，
    惟被告明示同意上開證據有證據能力（見本院卷第17頁反面
    、第55頁反面），本院審酌該等證據之取得過程並無瑕疵，
    與本案待證事實間復具有相當之關聯性，經本院審酌上開證
    據作為證據應屬適當，依前開規定，應認該等證據例外具有
    證據能力。
  4.現場照片及酒精測定紀錄表，前者係光學錄像之方式所留存
    之影像，後者則係酒精濃度測試時，機器所自動留存列印之
    機械紀錄，並非依憑人之觀察記憶敘述而得，要非供述證據
    ，並無傳聞法則之適用，此外，復無證據證明有何偽造、變
    造或違法取得之情事，故認均有證據能力。
  5.臺灣省嘉雲區車輛行車事故鑑定委員會函（99年12月2 日嘉
    雲鑑990811字第0995804155號）及所附鑑定意見書、臺灣省
    車輛行車事故覆議鑑定委員會函（100 年7 月4 日覆議字第
    1006202599號），分別係依檢察官及本院之囑託而為之鑑定
    （見99年度偵字第4797號偵卷第36頁、本院卷第36頁），依
    刑事訴訟法第159 條之立法理由及同法第208 條規定，屬傳
    聞之例外，具證據能力。
  (二)證明力部分：
    本件被告張明昌於99年1 月30日夜間某時許，駕駛車號8433
    -TL 號自用小貨車，沿雲林縣斗南鎮○○路○ 段內側車道由
    北往南方向行駛，於同日晚上9 時50分許，途經該路段與南
    昌路交叉路口前時，與同向在右前方由李淑惠所騎乘後載告
    訴人邱金河車號EZM-211 號之機車自雲林縣斗南鎮○○路○
    段直接左轉南昌路，發生碰撞，致李淑惠及其附載之乘客邱
    金河人車倒地，李淑惠因此受有手腳擦傷之傷害，邱金河因
    此受有頭部外傷併硬膜下出血、前額葉挫傷性出血、蜘蛛膜
    下腔出血及硬膜下積水等傷害各情，為被告所承認，核與告
    訴人邱金河、證人李淑惠之供述大致相符，並有道路交通事
    故調查報告表(一)(二)、道路交通事故現場圖、現場照片12張、
    財團法人佛教慈濟綜合醫院大林分院診斷證明書2 紙在卷可
    稽，堪信其為真實。是本件應釐清者，當係：被告就本件事
    故之發生，是否有未注意車前狀況之過失。經查：
  1.【碰撞時李淑惠在被告之右前方】
    本件碰撞點為被告所駕駛汽車之右前車頭即右邊側面保險桿
    與李淑惠所騎乘機車之左側車身即左側腳踏板（見偵卷第16
    頁），又依李淑惠所證述，其正從機車專用道向左邊外側車
    道、內側車道偏騎，要在路口左轉，則於碰撞當下，李淑惠
    已切入內側車道，所騎乘之機車並已超出被告所駕車輛之車
    頭，而位於被告之右前方，應可認定。
  2.【李淑惠向左變換車道時，李淑惠與被告車輛之相對位置】
  (1)依證人李淑惠於本院所證，其原騎乘於機車專用道，之後要
    左轉，才開始往內側車道偏騎。大約是於停止線前（如伊於
    本院審理時於事故現場圖上所畫之圓圈處），自機車專用道
    開始向左邊之外側車道、內側車道偏騎。大約在1 秒鐘，於
    內側車道接近外側車道往前延申之斑馬線中間的刮地痕起點
    （如現場圖所示位置），與被告發生碰撞。於發生碰撞前並
    未看到被告的車，也不知道被告的車在何方向，也沒有注意
    是否看到被告的車燈等語（見本院卷第52-53 頁）。
  (2)參酌事故現場圖，事故現場機車專用道寬1.9 公尺、外側車
    道寬3.4 公尺、內側車道寬3.4 公尺，而依李淑惠所稱自機
    車專用道開始向左偏騎之點，即其於事故現場圖所畫圓圈處
    ，依事故現場圖之比例尺（3 公尺）計算，與停止線之垂直
    距離約為8.7 公尺，與被告發生碰撞點之直線距離則約11.9
    2 公尺（見偵卷第14頁）。
  (3)又被告車速為時速40公里，其於此1 秒鐘內所行走之距離則
    約11.11 公尺（40×1000÷3600=11.11），李淑惠於本院審
    判中亦證稱其向左變換車道至發生碰撞約僅1 秒鐘，則被告
    於李淑惠開始自機車專用道向左變換車道之時，被告與碰撞
    處之距離為11.11 公尺，與前述李淑惠開始左轉至發生碰撞
    點之直線距離11.92 公尺相當，當信被告所辯本案應係在1
    秒內發生碰撞，非無所據。則扣除碰撞處至停止線3.7 公尺
    之距離（見偵卷第14頁），被告應係位於距離停止線僅7.41
    公尺處。
  (4)李淑惠於偵查中固稱其時速約為20至30公里，然依其於本院
    審理時之證述左轉約1 秒鐘即發生碰撞，而依上所述，李淑
    惠於此1 秒鐘內所行走之距離約為11.92 公尺，換算結果，
    李淑惠時速應係42.912公里（11.92 ×60×60=42912公尺=4
    2.912 公里），而非20至30公里。是李淑惠所辯其時速為20
    至30公里，即有可疑。且若以李淑惠之時速為40公里推算，
    即可認李淑惠左轉之車速相當之快，也正因如此快速，即顯
    得事出突然，李淑惠在此立即左轉之瞬間，未見左後方有被
    告來車，被告亦供稱其未見李淑惠機車在右前，可徵兩輛車
    在碰撞前，很可能處於同向平行駕駛之狀態。此由前述李淑
    惠左轉時與停止線之垂直距離約8.7 公尺，被告距離停止線
    約7.14公尺相當一節，亦可得徵明。而李淑惠於左轉時距離
    停止線位置較被告與停止線位置為遠（8.7>7.14），卻於約
    1 秒後以左側車身碰撞被告車輛之右前側保險桿，亦足認李
    淑惠當時應與被告處在平行前進之位置，且車速較被告為快
    所致。則被告於李淑惠向左變換車道時之相對位置，是否如
    檢察官所主張是李淑惠在前，被告在後，且前後有20公尺之
    距離，即存有合理之懷疑。
  (5)李淑惠於偵查中固曾稱左轉前，有轉頭往左後方看，於短暫
    目視所及範圍內（約20公尺左右），未見來車云云（見偵卷
    第62-63 頁），惟李淑惠當日亦供述稱「（你的意思是否指
    被告當時駕車在你左前方？）不是。應該是我在轉頭過去時
    沒有注意到被告的車輛正好與我平行駕駛，所以才會不慎擦
    撞到。我應該只是專注看左後方有無來車，而沒有注意到左
    方內側道與我平行處是否有來車。」而當日李淑惠當庭所繪
    與被告之相對位置，依其所繪之比例，前後應未達20公尺，
    而是較接近於平行。是依李淑惠之上揭證述，亦可佐證李淑
    惠機車與被告車輛當時應屬平行前進，李淑惠貿然左轉切入
    內側車道無誤。是檢察官主張被告與李淑惠之前後有20公尺
    ，尚無實據可憑。
  (6)再依本件碰撞點觀之，李淑惠所騎乘機車係以左側車身即左
    側腳踏板與被告所駕駛汽車之右前車頭即右邊側面保險桿碰
    撞（見偵卷第23-24 頁），顯示碰撞當時，李淑惠是位於被
    告右前方，即車輛A 柱之位置，而被告所駕駛之車輛為自小
    貨車，其車身高度較一般自小客車更高，側邊之視覺死角更
    大，若李淑惠又係外側車道超車進入內側車道，則李淑惠所
    在位置是否即落在被告之視覺死角，亦不能排除其可能性。
    則被告稱其於碰撞前並未看到李淑惠，難認虛妄。
  3.【反應距離及煞車距離不足】
  (1)依66年10月27日交路（66）字第10275 號函，汽車行駛距離
    及反應距離一覽表所示，一般之反應時間為3/4 秒（即發現
    狀況後至開始煞車時車輛之行駛距離，不含開始煞車後之煞
    車距離），於車速40公里時，反應距離為8.32公尺，亦即被
    告發現危險時，需要8.32公尺才能完全反應（尚未加計煞車
    距離），再依司法行政部62年5 月9 日（62）函刑決字第46
    號4 號函轉交通部道路交安全督導會訂5 、4 交導登（62）
    字第232 號函，一般公路汽車煞車距離、行車速度對照表所
    示，於路面為瀝青、乾燥，車速為每小時40公里之情況下，
    其煞車距離依該路面係新築、1 年至3 年、3 年以上之不同
    摩擦係數，分別為7.4 公尺、8.4 公尺、9.0 公尺（見本院
    卷第47頁）。
  (2)承前所述，自李淑惠自機車專用道開始向左偏騎、變換車道
    之時點起算，被告當時距離碰撞點僅有11.11 公尺，而當時
    被告車速為時速40公里，在此情況下，被告自看見李淑惠機
    車至反應煞停，所需之距離共計約係15.72 至17.32 公尺（
    8.32+7.4=15.72；8.32+8.4=16.72；8.32+9.0 =17.32 ）。
    顯然，即便被告自李淑惠開始變換車道之時即預測到李淑惠
    可能要違規變換車道至內側車車道，並開始反應踩煞車輛，
    此11.11 公尺之距離亦不足供被告反應及煞停所需之15.7至
    17.32 公尺，更遑論若李淑惠很有可能是自被告車輛平行之
    外側車道往內側車道快速切入左轉，則被告得以反應之時間
    、空間益受壓縮而更顯不足。
  (3)是以被告並無足夠之距離供其反應及煞停（採取必要之安全
    措施），縱使被告即時發現李淑惠有要違規左轉之動向，而
    急速反應，應仍無法阻止兩車碰撞之事實，由此益見被告並
    無充足時間、空間採取適當措施，以避免本案事故之發生。
  4.【鑑定意見】
    依上情節，即難認被告合致於刑法第14條第1 項「能注意」
    之過失要件。本案經檢察官將全部案卷送臺灣省嘉雲區車輛
    行車事故鑑定委員會鑑定，其經參酌卷內警詢筆錄、警繪圖
    、照片，全盤考量本交通事故各肇事者所違反之交通規則（
    含本件之爭執點，被告是否有未注意車前狀況之過失）後，
    鑑定意見認為：一李淑惠無照駕駛輕型機車，夜間行經內側
    車道劃有『禁行機車』標字、『機慢車兩段左轉』標誌及劃
    有雙白實線路段之行車管制號誌交岔路口，未依兩段方式左
    轉且變換車道不當，為肇事原因。二張明昌駕駛自小貨車，
    無肇事因素，此有該鑑定委員會函文及所附鑑定意見在卷可
    參（見偵卷第37頁反面至第38頁）。本院再依被告聲請，將
    全案卷宗送臺灣省車輛行車事故覆議鑑定委員會覆議，該委
    員會依卷附調查跡證資料研議結論認「照嘉雲區車鑑會之鑑
    定意見」，亦即前述臺灣省嘉雲區車輛行車事故鑑定委員會
    鑑定意見為可採，此有該覆議委員會函文在卷可憑（見本院
    卷第37頁）。是鑑定機關經過兩次鑑定後，所採意見均不認
    被告有何肇事因素，核與本院前述認定結果相同，均屬可信
    ，益徵被告對於本案車禍之發生，應無過失可言。
六、綜上所陳，本院依檢察官所提出之證據為調查後，認檢察官
    主張被告過失之情節尚有合理之懷疑，不能達有罪之確信，
    被告辯稱其無過失等語，應非飾卸之詞。本案檢察官既然不
    能證明起訴書所載之被告犯行屬實，揆諸前揭法條及最高法
    院判例要旨，自應為被告無罪之諭知。
七、應適用之法律
    刑事訴訟法第301 條第1項。
本案經檢察官江柏青到庭執行職務。
中    華    民    國  100     年    8     月    24    日
            刑事第一庭    審判長法  官 侯廷昌
                                法  官 王子榮
                                法  官 謝宜雯
以上正本證明與原本無異。
如不服本判決，應於送達後10日內向本院提出上訴狀（須附繕本
），上訴書狀應敘述具體理由。上訴書狀未敘述上訴理由者，應
於上訴期間屆滿後20日內補提理由書（須附繕本）於本院。（切
勿逕送上級法院）
                                書記官 林美鳳
中    華    民    國   100    年    8     月    24    日